【裁判字號】    98,上易,925
【裁判日期】    980820
【裁判案由】    妨害名譽
【裁判全文】
臺灣高等法院刑事判決                 98年度上易字第925號
上 訴 人
即自訴人    乙○○
被      告  甲○○
上列上訴人因被告妨害名譽案件，不服臺灣臺北地方法院97年度
自字第119號，中華民國98年2月20日第一審判決，提起上訴，本
院判決如下：
    主  文
上訴駁回。
    理  由
一、自訴意旨略以：自訴人擔任基隆律師公會第23屆理事長，被
    告擔任監事，基隆律師公會於民國97年3月19日下午6時許，
    在臺北市中正區○○○路○段43號3 樓之天成飯店召開第25
    屆第3 次理事會議，依基隆律師公會章程第23條、第25條規
    定，理事會議、監事會議及理事、監事聯席會議，須有二分
    之一以上理事、監事出席，方得開會，會員大會、理事會議
    或理事、監事聯席會議，均由理事長擔任主席，惟被告認為
    ，理事、監事聯席會議，應由理事長與常務監事共同召開，
    始為合法，因而與出席人員發生見解上激烈爭執，自訴人以
    理事長身分表示，依公會章程規定，只要出席理、監事人數
    過半，即可召開會議等語，遭致被告不滿，遽以整本基隆律
    師公會會員名錄（含章程及公會相關資料）往自訴人丟擲，
    輕蔑自訴人之人格，公然對自訴人為侮辱之行為，被告於該
    次會議進行討論事項第6 「理、監事可否調閱本會會務資料
    ？」時，見多數理、監事之意見，傾向於作成「於理、監事
    以書面向公會提出聲請後，即可調閱，惟調閱者應自負保密
    責任」之決議時，被告因其主張之意見不被採納，竟惱羞成
    怒，數度於會議中，公然以言語詈罵、嘲弄多數理、監事（
    含自訴人在內）為「暴力多數」，用以輕蔑他人之人格，無
    視於理事長及各理、監事係由7 百多位律師會員選出，代表
    全體會員依公會章程執行公務，更無視於民主國家以「少數
    服從多數」為表決原則。因認被告係涉犯刑法第309條第1項
    之公然侮辱罪嫌云云。
二、按自訴人具有律師資格者，無須委任律師為代理人，最高法
    院94年4 月26日94年度第6、7次刑事庭會議著有決議可資參
    照。本案自訴人乙○○具有律師資格一節，業經自訴人提出
    臺北律師公會律師證影本為證，是自訴人提起自訴，揆諸前
    揭說明，自無庸委任律師為代理人。
三、按犯罪事實應依證據認定之，無證據不得認定犯罪事實。又
    不能證明被告犯罪者，應諭知無罪之判決，刑事訴訟法第15
    4條第2項、第301條第1項分別定有明文。此項規定，於自訴
    程序準用之，同法第343 條亦有明文。又事實之認定，應憑
    證據，如未能發現相當證據，或證據不足以證明，自不能以
    推測或擬制之方法，以為裁判基礎。再認定不利於被告之事
    實，須依積極證據，苟積極證據不足為不利於被告事實之認
    定時，即應為有利於被告之認定，更不必有何有利之證據。
    而認定犯罪事實所憑之證據，雖不以直接證據為限，間接證
    據亦包括在內；然而無論直接或間接證據，其為訴訟上之證
    明，須於通常一般之人均不致有所懷疑，而得確信其為真實
    之程度者，始得據為有罪之認定，倘其證明尚未達到此一程
    度，而有合理之懷疑存在，致無從為有罪之確信時，即應為
    無罪之判決（最高法院30年度上字第816 號、40年度臺上字
    第86號、76年度臺上字第4986號等判例意旨參照）。次按言
    論自由為人民之基本權利，憲法第11條定有明文保障，國家
    應給予最大限度之維護，俾其實現自我、維護人性尊嚴、溝
    通意見、追求真理及監督各種政治或社會活動之功能得以發
    揮。惟言論自由乃人之外在表現自由，不免與他人自由權利
    發生衝突，為兼顧對個人名譽、隱私及公共利益之保護，言
    論自由亦有其限界，法律尚非不得對言論自由依其傳播方式
    為合理之限制。是言論自由及維護自我名譽之權同受憲法平
    衡保障，此一理念反應於我國憲法下位階規範之刑法上，首
    先對於公然侮辱人之言論以刑法第309 條制衡；次為保護意
    見之公開、交流，僅在意圖散佈於眾，單純指摘傳述貶損他
    人名譽之事實時，始克成立刑法第310 條之誹謗罪，至意見
    、評論持平適當與否，應由社會大眾評價選擇。而刑法公然
    侮辱罪及誹謗罪之成立，均以行為人主觀上具有毀損他人名
    譽之不法意圖為必要，行為人行為是否具有主觀不法意圖，
    則須依行為當時之具體情況客觀判斷之，故任何客觀上造成
    毀損他人名譽結果之行為，是否構成公然侮辱或誹謗罪，須
    視行為人主觀上是否具有毀損名譽之惡意，資為判斷之依據
    ，倘無積極之證據足資證明行為人有毀損名譽之惡意，即不
    能以誹謗或公然侮辱罪相繩。
四、訊據被告甲○○固不諱於上揭時、地參與基隆律師公會第25
    屆第3 次理事會議時，曾與自訴人就理事長召開理監事聯席
    會議之依據發生爭論，並將手中基隆律師公會會員名錄（內
    含章程）1 本丟往自訴人面前桌上，復於討論監事調取會務
    資料之程序時，因自訴人要求表決此提案，而稱「暴力多數
    」等情，惟堅決否認有何公然侮辱犯行，辯稱：基隆律師公
    會在天成飯店包廂中開會，門都是關著討論事情，縱然有服
    務人員進來，門也是關著，除了服務人員外，根本不會有其
    他不相關人進出，不符合公然之構成要件，依照章程規定，
    自訴人不可召開理、監事聯席會議，自訴人堅持要召開，伊
    為使自訴人查閱章程，順勢將會員名錄包含章程丟在自訴人
    面前桌上；伊就監事調閱會務資料之程序與自訴人有不同意
    見，自訴人表示要表決，伊係監事，當日僅列席不能參與表
    決，故表示撤回提案，多數暴力係指乘監事只能列席不能表
    決之際逕行表決，並無侮辱之意等語。自訴人認被告涉有前
    揭犯行，無非以證人戊○○、鐘炯之證言、律師證影本、
    基隆律師公會第25屆第3 次理事會議紀錄影本、基隆律師公
    會章程第24條、第25條規定影本、錄音譯文、基隆律師公會
    會員名錄、會議錄音光碟等，為其主要依憑。
五、經查：
  (一)按刑法第309 條公然侮辱罪，以公然為其犯罪構成要件，而
    所謂公然，固指不特定人或多數人所得共見共聞之情形而言
    。惟其人數應視立法意旨及實際情形已否達於公然之持度而
    定。餐廳設置包廂之本意，即在區隔包廂內外，使包廂內之
    消費者不受其外之不特定人干擾，倘除該餐次使用包廂之特
    定成員及餐廳服務人員得啟閉門扇進出外，不特定人或與之
    無關之多數人不能任意進出該包廂或聞見包廂內之情形，即
    難遽認屬不特定人或多數人得共聞共見之場所，或處於不特
    定人或多數人得以共聞共見之狀態。關於基隆律師公會於97
    年3月19日下午6時許，在臺北市天成飯店包廂內召開第25屆
    第3 次理事會議之情形，證人戊○○於原審結證稱：會議過
    程中我們是邊討論邊吃飯，除了理監事外，當時有服務人員
    進出該包廂，只有服務人員進包廂時，門才會打開，其餘時
    間門都關著，服務人員以外之人，如有必要才會讓他進來，
    不相關之人我們就不會讓他進包廂，沒有邀請之人進入，我
    們也會請他出去，而不讓他進入包廂等語（見原審卷第 137
    頁反面、第138 頁）。證人丁○○於原審結證稱：我們通常
    是一邊吃飯、一邊討論，只有理監事及飯店服務人員會進出
    包廂，包廂門大部分都是關著，上菜時會開門等語（見原審
    卷第135頁反面）。參合卷內基隆律師公會第25屆第3次理事
    會議紀錄之記載，足徵上開在天成飯店包廂內進行之理事會
    議，係關門進行，包廂內僅有基隆律師公會理、監事、紀錄
    人員及上菜之飯店服務人員，會議過程中無關人員不得任意
    進出包廂，該包廂內之人數不會隨時間增減，亦無須經相當
    時間之分辨，即得計算確認其人數，包廂外之不特定人或多
    數人亦不能任意進出或聞見其內情形，與公然之要件非無扞
    格。
  (二)又刑法上之侮辱，乃謾罵嘲弄或其他輕蔑他人人格之行為，
    且須出於侮辱之故意，而具有妨害他人名譽之危險，始足當
    之；亦即行為人須出於主觀侮辱他人之犯意，以言語、文字
    或動作表示不屑、輕蔑或攻擊其人格之意思，而足以對於個
    人在社會上所保持之人格及地位，在客觀上業已達到貶損其
    名譽及尊嚴評價之程度。另所謂侮辱，乃對他人為輕蔑表示
    之行為，其內涵須具有足使他人在精神上、心理上有感受到
    難堪或不快之虞，具有侵害他人感情、名譽之一般危險，並
    兼顧行為人之年齡、教育程度、職業與被害人之關係等情事
    。證人戊○○於原審猶結證稱：我有參加97年3 月19日下午
    6時許，基隆律師公會於天成飯店召開第25屆第3次的理事會
    議，當日被告對擔任理事長之自訴人能否召開理監事聯席會
    ，有不同意見，引起劇烈爭執，而將該本基隆律師公會會員
    名錄丟在桌上，被告丟擲會員名錄之目的應是要自訴人看章
    程，因為會員名錄有包含章程在內，被告丟擲行為時，也是
    在爭執說，理事長可否召開理監事會議，而不需要常務監事
    召集，所以要取決於章程之規定，如果當時被告丟擲章程的
    目的不是請自訴人看會員名錄，被告就會選擇其他東西丟，
    因為當時桌上還有杯子、盤子等物品等語（見原始卷第 136
    頁反面至139 頁）。與被告所辯相符。原審勘驗該次會議錄
    音光碟，被告確於與自訴人爭執理事長可否召開理、監事聯
    席會議之過程中，將整本會員名錄（內含章程）丟擲在自訴
    人面前桌上，丟擲時同時表示「我章程給你看，你跟我講章
    程，哪一個章程，你說」等語，製有勘驗筆錄存卷可稽（見
    原審卷第61頁反面至62頁），卷內基隆律師公會會員名錄，
    確附有基隆律師公會章程，其第22條明定：本會會議分左列
    四種：一、會員大會：每年舉行一次，由理事會決議召開之
    ，在開會十五日前登報通告並專函各會員，如理事會認為必
    要，或經會員五分之一以上之書面請求，並記明提議事項及
    理由者，或監事會函請召開時，應於一個月內召開臨時會員
    大會，在開會一星期前登報通告，並專函各會員。二、理事
    會議：每月舉行一次，由理事長召開之，並通知監事列席，
    如經理事三分之一提議，應於七日內召開臨時會。三、監事
    會議：每月舉行一次，由常務監事召開之，如經監事三分之
    一提議，應於七日內召開臨時會。四、理事、監事聯席會議
    ：於常務理事、常務監事認為必要時會同召開之，其決議應
    各有理事、監事過半數之出席，出席理事、監事各過半數之
    同意行之。俱徵被告於與自訴人爭執理事長可否單獨召開理
    、監事聯席會議時，將會員名錄（內含章程）丟擲在自訴人
    面前桌上之舉措，雖非文雅有禮，不無可訾，惟其意在促請
    自訴人查看章程規定，尚與侮辱有間。
  (三)又關於被告口出：「暴力多數」等語，綜觀上開理事會議歷
    程，被告係就「監事是否需行文提出書面向理事會申請調閱
    會務資料」之議題，因與自訴人及其他與會人員意見不一致
    ，擔心自身意見成為少數，決議結果對其不利，且以為自訴
    人擬於討論尚未充分、完全之際即逕付表決，對於自訴人表
    示「暴力多數」之語，此由卷內原審勘驗筆錄顯示彼時與會
    人士意見莫衷一致，證人戊○○於原審亦證稱其為少數意見
    等語可證，則被告指稱暴力多數，無非基於其主觀上認知議
    題未臻充分討論、與會人士意見分歧之情形下，提案將逕付
    表決，而宣洩其對己見未獲與會多數者採納之不滿，究非與
    基於侮辱之意所為之謾罵、嘲弄或其他輕蔑他人人格之言行
    相當，亦難認已達於貶損自訴人名譽及尊嚴評價之程度。
  (四)自訴人於本院聲請再度勘驗基隆律師公會第25屆第3 次理事
    會議錄音光碟及傳喚證人丙○○證明被告在會議中對自訴人
    不斷斥責、丟擲會員名錄，及遭丙○○制止，仍不停詈罵、
    多次公然對多數理、監事詈罵為多數暴力、服務人員在會議
    中公然進出等過程。證人丙○○經傳喚未到庭，並具狀請假
    ，表示伊另有要事不克分身，該事件已發生年餘，記憶恐已
    模糊，該次會議全程均有錄音，懇請勿再傳喚，俾免司法資
    源之浪費等語。茲以基隆律師公會第25屆第3 次理事會議錄
    音光碟全長2 小時55分02秒之內容，業據原審會同兩造當庭
    勘驗，詳為轉譯，製有勘驗筆錄在卷可按（見原審卷第61頁
    至第83頁反面）。又基隆律師公會第25屆第3 次理事會議之
    全部經過情形，既有原審勘驗筆錄所載會議錄音光碟譯文可
    供調查，並經原審依自訴人之聲請傳喚證人戊○○、鐘炯
    等到庭接受交互詰問，待證事項已臻明確，應無重覆勘驗上
    開錄音光碟及傳喚證人丙○○之必要，是未重覆勘驗上開錄
    音光碟及繼續傳喚證人丙○○，附此敘明。
六、綜上，自訴人所舉事證，尚不足以排除合理性之懷疑，形成
    被告犯有如自訴意旨所列罪嫌之確切心證，復查無其他積極
    證據，足資證明上開被告有何犯行，自應為無罪之諭知，以
    昭審慎。原審以依現存之證據資料，不能證明被告確有自訴
    人所自訴之公然侮辱犯行，而為無罪之諭知，核無不合。自
    訴人猶執陳詞，提起上訴，請求撤銷改判有罪，非有理由，
    其上訴應予駁回。
據上論結，應依刑事訴訟法第368 條，判決如主文。
中    華    民    國    98    年    8     月    20    日
                  刑事第十二庭審判長法  官  蔡永昌
                                    法  官  施俊堯
                                    法  官  蔡新毅
以上正本證明與原本無異。
不得上訴。
                                    書記官  楊秋鈴
中    華    民    國    98    年    8     月    21    日


司法院資訊處製作；財團法人民間司法改革基金會備份。
